臺灣高等法院臺南分院刑事判決　　　　 96年度上訴字第846號
上　訴　人
即　被　告　丙○○
選任辯護人　李宗貴　律師
　　　　　　傅美櫻　律師
　　　　　　郭宗塘　律師
上列上訴人因傷害致死案件，不服臺灣台南地方法院95年度訴字
第485號中華民國96年5月29日第一審判決（起訴案號：臺灣台南
地方法院檢察署95年度偵字第2357、5957號），提起上訴，本院
判決如下：
    主  文
原判決撤銷。
丙○○傷害人之身體，因而致人於死，處有期徒刑陸年，減為有
期徒刑參年。
    事  實
一、丙○○於民國95年1月22日晚間9時40分許，駕駛車牌號碼
    D5-9512號自用小客車，沿臺南市○○區○○路2段內側快車
    道，由西往東方向行駛，途經該路段258巷「新南宮」前，
    適有甲○○騎駛車牌號碼ORU-736號重型機車，後載其父親
    陳燦興，同向在前欲作左轉彎，丙○○因甲○○所騎之車輛
    擋住其去路，遂鳴按喇叭，陳燦興不滿丙○○之舉動，乃轉
    頭對丙○○罵：「是叭怎樣？」，丙○○聽聞後憤而下車，
    將陳燦興自機車上拉下，質問：「你在罵什麼？」，而依當
    時客觀情形，其應能預見，如以手重擊人之頭部，可能致其
    頭部受創而發生死亡之結果，竟未預見此死亡之結果，基於
    傷害人身體之犯意，以手抓住陳燦興手臂，再以手重擊陳燦
    興頭部數下後，腳踹陳燦興之下腹部，致陳燦興重心不穩，
    其頭部撞擊他人停放於路邊之休旅車後滑倒在地，因而受有
    右上臂瘀傷、頭部外傷、顱骨骨折、顱內出血等傷害，經送
    醫後急救無效，延至翌日（23日）凌晨3：13不治死亡。丙
    ○○則於陳燦興倒地後旋即駕車駛離現場，嗣於同年月24日
    凌晨前往臺南市警察局第二分局向承辦員警自首。
二、案經甲○○訴由臺南市警察局第二分局報告臺灣臺南地方法
    院檢察署檢察官偵查起訴。
    理  由
壹、程序部分
一、惟查刑事訴訟法第一百五十八條之三規定：「證人、鑑定人
    依法應具結而未具結者，其證言或鑑定意見，不得作為證據
    。」所謂「依法應具結而未具結者」，係指檢察官或法官依
    刑事訴訟法第一百七十五條之規定，以證人身分傳喚被告以
    外之人（證人、告發人、告訴人、被害人、共犯或共同被告
    ）到庭作證，或雖非以證人身分傳喚到庭，而於訊問調查過
    程中，轉換為證人身分為調查時，此時其等供述之身分為證
    人，則檢察官、法官自應依本法第一百八十六條有關具結之
    規定，命證人供前或供後具結，其陳述始符合第一百五十八
    條之三之規定，而有證據能力。若檢察官或法官非以證人身
    分傳喚而以告發人、告訴人、被害人或共犯、共同被告身分
    傳喚到庭為訊問時（例如刑事訴訟法第七十一條、第二百十
    九條之六第二項、第二百三十六條之一第一項、第二百四十
    八條之一、第二百七十一條第二項、第二百七十一條之一第
    一項），其身分既非證人，即與「依法應具結」之要件不合
    ，縱未命其具結，純屬檢察官或法官調查證據職權之適法行
    使，當無違法可言。而前揭不論係本案或他案在檢察官面前
    作成未經具結之陳述筆錄，係屬被告以外之人於偵查中向檢
    察官所為之陳述，本質上屬於傳聞證據，基於保障被告在憲
    法上之基本訴訟權，除該被告以外之人死亡、身心障礙致記
    憶喪失或無法陳述、滯留國外或所在不明而無法傳喚或傳喚
    不到、或到庭後拒絕陳述等情形外，如已經法院傳喚到庭具
    結而為陳述，並經被告之反對詰問，前揭非以證人身分而在
    檢察官面前未經具結之陳述筆錄，除顯有不可信之情況者外
    ，得為證據，並應於判決內敘明其符合傳聞證據例外之理由
    ；又前揭非以證人之身分在審判中之陳述筆錄，倘該被告以
    外之人已經法院以證人身分傳喚到庭並經具結作證，且由被
    告為反對詰問，或有前揭傳喚不能或詰問不能之情形外，該
    未經具結之陳述筆錄因屬審判上之陳述，自有證據能力；若
    係在另案法官面前作成之陳述筆錄，本質上亦屬傳聞證據，
    自得依本法第一百五十九條之一第一項之規定，認有證據能
    力。不能因陳述人未經具結，即一律適用本法第一百五十八
    條之三之規定，排除其證據能力。（最高法院96台上字第
    1677、3527 號判決參照）
二、查本件告訴人甲○○於原審審判中已依證人身分傳喚到庭具
    結作證，並經被告之反對詰問，本院自得援引上揭最高法院
    判決意旨，綜合告訴人甲○○於警訊、偵查中以告訴人之身
    分所為之供述證據及其依證人身分傳喚到庭具結之證言等全
    部供述證據，並斟酌案內其他證據，憑以論斷採取，合予敘
    明。
貳、實體部分
一、訊據被告丙○○固供承於前揭時、地與被害人陳燦興因行車
    時鳴按喇叭之細故發生口角後，曾以手抓住被害人之手臂，
    以腳踹被害人下腹部等傷害犯行，惟矢口否認應負傷害致死
    之罪責，辯稱：伊踢被害人腹部，看到他跌倒在地上後就離
    開，沒有毆打被害人，伊不知道被害人陳燦興被踹後會倒地
    死亡云云。辯護人則以：依卷附法務部法醫研究所之鑑定書
    所示，被害人「頭皮無挫裂外傷、顏面部無外傷、頸部無外
    傷指痕」一節以觀，足證被告並無攻擊、毆打死者頭部或顏
    面之行為；又被害人屬於外觀上身體健壯之人，縱認被告有
    推被害人之行為，客觀上亦難以預見此舉會造成被害人死亡
    之結果；被害人死亡之主因在於「顱骨骨折」、「顱內出血
    」，而被告踹被害人之行為不足以引起死亡之結果，是依客
    觀之審查，本件被害人死亡應屬偶然之事實，與被告之行為
    並無因果關係，被告應僅成立傷害罪。
二、經查，被告丙○○上開供認之事實，核與告訴人即被害人陳
    燦興之女甲○○證述目擊之過程大致相符（見警卷第4至13
    頁、原審卷第107頁），並有被告事發當日穿著之衣褲扣案
    ，及現場相片6張、監視器錄影畫面翻拍相片9張在卷可稽（
    見警卷第17至21頁）；又被害人嗣經送高雄市邱綜合醫院急
    救結果，認其受有頭部外傷併蜘蛛膜下腔出血及硬腦膜下出
    血、顱骨骨折，且於95年1月23日上午3時13分許，因顱內出
    血而不治死亡；又被害人解剖後經法務部法醫研究所鑑定結
    果，認其「外觀上頭頸部頭皮無挫裂外傷，額頂後枕及右顳
    頭皮下血腫，右上臂內側指痕狀瘀傷、右手背瘀傷腫脹」；
    「顱腔內額頂部，後枕部，及右側顳部大範圍頭皮下血腫，
    顱骨線性骨折，自後枕部沿矢狀線向前延伸至額頂部，環鋸
    取下顱骨來視顱內，雙側廣泛硬腦膜下腔出血，左側額葉腦
    組織挫傷出血」、「死亡原因：死者頭部外傷，顱骨骨折，
    顱內出血而不治死亡」等情，有該所95年3月1日法醫研究所
    （95）醫鑑字第0203號鑑定書、前開醫院診斷證明書、臺灣
    臺南地方法院檢察署相驗屍體證明書、勘驗筆錄、法務部法
    醫研究所95年3月10日法醫理字第0950000469號函各1份附卷
    可考（見警卷第29頁；偵查卷第30頁；相驗卷第6、9至13
    、39至43頁），且為被告所不爭執，均堪以認定。再參以被
    告自承：（被害人右上臂有瘀傷是不是你抓住他的手？）當
    日我跟被害人有爭執，有抓他的手等語（見原審卷第151頁
    ），及告訴人甲○○於本院結證稱：被害人在案發前，頭部
    沒有受過傷，也沒有腦部方面的疾病等語（見原審卷第108
    至116頁），則被害人於95年1月22日晚間9時40分許，與被
    害人發生口角、肢體衝突後，即受有「額頂後枕及右顳頭皮
    下血腫，右上臂內側指痕狀瘀傷、右手背瘀傷腫脹；顱腔內
    額頂部，後枕部，及右側顳部大範圍頭皮下血腫，顱骨線性
    骨折，雙側廣泛硬腦膜下腔出血，左側額葉腦組織挫傷出血
    」等傷害之情，可以認定。
三、被告及其辯護人既以前詞置辯，則本件應審究者為：(一)被害
    人當日是否遭被告自機車上拉下；(二)被告有無毆打被害人之
    行為；(三)被害人之死亡與被告是否有因果關係；(四)被告行為
    當時，客觀上是否能預見可能造成被害人死亡之結果。經查
    ：
(一)、被害人陳燦興於當日確係遭被告丙○○自機車上拉下車一節
    ，業據告訴人甲○○於警詢時供述明確（見警卷第4至13 頁
    ），且告訴人並於本院審理時結證稱：被告質疑被害人在罵
    什麼，被害人原本一手放在伊肩膀，當時伊有感覺被害人被
    『扒下來』的感覺（告訴人身體向後傾的動作）等語（見原
    審卷第111、113頁），又被告於原審值班法官羈押院訊時亦
    自承其有將被害人自機車上拉下車之舉（見原審95年度聲羈
    字第67號卷第5頁），是被告於前述時、地，確實將被害人
    陳燦興自機車上拉下車之事實，堪以認定，被告辯稱其未將
    被害人陳燦興拉下車云云，顯是事後卸責之詞，要難採信。
(二)、被告雖辯稱其並無毆打被害人之行為，然查：
    1.告訴人甲○○2次於95年1月23日製作警詢筆錄時一再證稱
      其於95年1月22日騎機車後載被害人陳燦興時，被害人與
      被告因被告鳴按喇叭一事而起口角，被告即下車將被害人
      從機車上拉下來，並毆打、腳踹被害人等語（見警卷第4
      至7頁）；復於原審具結證稱：伊看見被告以腳踹被害人
      下腹部，被害人遭踹後重心不穩，抱著肚子向後退，被害
      人後腦先撞到路旁停放的休旅車，之後整個人滑躺在地上
      等語（見原審卷第108至116頁）。
    2.被害人陳燦興經法務部法醫研究所鑑定結果認為（見該所
      95年6月30日法醫理字第0950002646號函文，原審卷第59
      頁）：
      死者傷勢頭皮下可見額頂部、後枕部【鑑定人到原審具
        結作證時補充陳稱認應為「右」後枕部，見原審卷第13
        9頁】，及右側顳部大範圍頭皮下血腫，分部區域在2
        處以上，應非單1次傷害行為所造成。
      死者傷勢均為瘀傷形式，可以排除銳器造成，但是因無
        特殊型態模式，所以無法區別為徒手傷或只有大而平滑
        之接觸面而無特殊型態模式之鈍器如安全帽所造成。
      死者向後仰跌可能造成後枕部頭皮下血腫，但是無從解
        釋右側顱部，及額頂部頭皮下血腫如何產生，因此死者
        除有可能向後仰跌外，還遭到頭頂及右顳部的毆打。
      一般人如受與死者相當之傷害，即有可能發生顱骨骨折
        ，顱內出血，並有可能因此傷重死亡。
    3.而鑑定被害人陳燦興死因之法醫研究所研究員陳明宏於原
      審具結後之陳述其鑑定意見略以：（見原審卷第134至142
      頁）
      本件被害人頭皮傷勢：額頂部、右側顳部、右後枕部。
      靜止的頭部遭受移動的物體打擊不會造成對衝性的傷害
        ，毆打的話會在打擊位置下產生腦組織的傷害，死者的
        頭部有右側硬腦膜下出血的腦組織傷害。被害人額頂部
        及右側顳部的傷勢，不是因為撞擊休旅車或地所造成，
        可以確定是因為『遭受外力鈍器重擊2次以上』所致，
        有時如果在同個位置重複打擊2次的話，只會留下一個
        範圍的頭皮下血腫。如果依死者解剖時之死者額頂部及
        右側顳部之頭部傷勢，不容易評估死者遭毆打當時所受
        之撞擊力，但是可以確定的是死者當時受到相當程度之
        重擊。不管是徒手或是持安全帽都有可能造成死者上開
        傷勢。解剖時被害人頭皮外面沒有挫裂開放性的傷口，
        但是發現頭皮下及顱內有血腫，所以判斷是鈍傷。
      移動中之頭部撞及到靜止中之物體，才會形成對衝性的
        傷勢。死者右後枕部的對衝性傷害呈現的為左側額葉腦
        組織的挫傷。被害人左側額葉腦組織的挫傷不是直接擊
        打該處頭部所造成，是間接的力量所造成，即頭部右側
        撞及地面，因慣性作用而造成。依據解剖時的頭皮下血
        腫分佈，及顱骨骨折的位置，可以確定撞擊地面的部位
        是右後枕部。如果依告訴人之證述，死者是滑躺在地上
        的話，死者在撞擊休旅車之後，如果再因撞及地面形成
        外傷的話，仍應分佈在後枕。被害人顱骨骨折是因為撞
        擊地面或休旅車所造成。
      被害人的右上臂內側有瘀傷，可能是曾經與人發生爭執
        被抓住手臂所造成，右手手背有瘀傷，顯示可能曾經以
        手護頭，所以頭部之瘀傷有可能是受毆打所造成。
      4.綜上，告訴人甲○○於警詢陳稱被告曾毆打、腳踹被害
        人；及於原審結證稱被告腳踹被害人，而被害人頭部撞
        及休旅車後滑倒在地等情，核與鑑定人陳明宏陳述被害
        人所受之傷勢及成傷之原因相符，是被告於案發當時，
        確有毆打被害人之行為，已堪認定，被告辯稱其並無毆
        打被害人之行為，以及辯護人辯稱：因被害人頭部並無
        外傷，可證被告並無攻擊、毆打死者頭部或顏面之行為
        云云，均無可採。又依被告自陳：被害人下車時就沒有
        戴安全帽等語（見原審卷第151頁），及告訴人甲○○
        於本院結證稱：被害人倒地時未戴安全帽，伊未看見被
        告拿安全帽等語（見原審卷第109頁），可以排除被告
        係持安全帽毆打被害人，附此敘明。再者，告訴人於原
        審結證雖另稱：伊沒有看到被告打被害人等語（見原審
        卷第107頁），然其此部分所述，與被害人前開傷勢所
        顯現之跡證不符，而告訴人係於本件案發後24小時內，
        製作前開警詢筆錄，衡情其當時之記憶應甚為深刻，所
        陳述之案發情節，應較符合實情，再參諸告訴人甲○○
        於原審所言：案發距離現在1年多，伊不想去想等語（
        見原審卷第110頁），則可認告訴人於原審此部分之結
        證，因記憶上之缺陷，要難憑採，附此敘明。
四、查被害人於95年1月22日晚間9時40分許，與被害人發生口角
    、肢體衝突前，頭部未曾受傷，而其2人發生肢體衝突後，
    被害人即受有「額頂後枕及右顳頭皮下血腫，右上臂內側指
    痕狀瘀傷、右手背瘀傷腫脹；顱腔內額頂部，後枕部，及右
    側顳部大範圍頭皮下血腫，顱骨線性骨折，雙側廣泛硬腦膜
    下腔出血，左側額葉腦組織挫傷出血」等傷害等節，已如前
    述，而據鑑定人陳明宏於原審陳稱：被害人所受之頭部右側
    顳部、額頂、後枕、左側額葉腦實質挫傷等傷害，是共同造
    成死亡之結果，無法區分何者是主因。就解剖報告所載，死
    者遭受重擊當時體內有酒精反應，其血中之濃度為78mg/d l
    ，依一般經驗，很少會因為這樣影響到死亡的結果。就解剖
    的過程未發現死者有產生暈厥或是突然失能的因素，所以應
    該不至於是因為自發性之原因頭部撞擊休旅車或地面等語（
    見原審卷第141、142頁），可知被害人確係因遭被告重擊頭
    部後，受有前述傷害而死亡，則被害人死亡結果與被告之傷
    害行為有相當因果關係甚明，辯護人辯稱被害人之死亡與被
    告之傷害行為並無相當因果關係，又認被害人除糖尿病之病
    史外，是否還有高血壓或其他病史，請求向生前就醫之醫院
    調閱病歷云云，查被害人死亡之原因已詳如前述，所辯被害
    人死亡結果與被告之傷害行為無相當因果關係，殊無足採，
    調閱病歷，核無必要。另被告案發後數小時是否仍於案發地
    點附近穿梭徘徊，不影響本案之認定，是聲情傳訊證人蔡欣
    諭亦無必要。
五、再者，人體頭部乃攸關生命中樞之重要部位，極為脆弱，若
    重擊頭部，或以腳踹他人，將使他人重心不穩而倒地，則一
    旦頭部撞擊地面，頭部與堅硬之物品或柏油路面踫撞後，極
    易導致腦傷而死亡，此為一般人於客觀上所得認識，被告為
    智識成熟之成年人，對此當有預見之可能，其竟未注意及此
    而仍重擊被害人頭部，因此，被告主觀上雖無致被害人於死
    之故意，然該行為於客觀上有致被害人受傷致死之可能，其
    對被害人死亡之加重結果自應負責。
六、查本案警方雖根據案發當天現場的監視錄影帶而發現車子的
    車號，查出車主戶籍，但無法確定是丙○○涉案。直到被告
    到分局承認後，才確定是被告涉案等情，業據承辦員警乙○
    ○於本院審理中結證明確，是被告所辯伊係於警方未發覺係
    何人犯罪之前主動向警方自首，堪予採信。然因刑法第62條
    關於自首減輕之規定，業經修正公布、施行，原修正前之舊
    法規定為「必減」，修正後為「得減」，雖無關行為可罰性
    之判斷，而屬科刑規範事項之變動，但因必減及得減之變動
    ，影響行為人之刑罰法律效果，自屬法律有變更；且因自首
    性質既無關可罰性判斷或法律效果之形成，故有無新舊法適
    用之比較，非以行為時為準，應以「自首時」為判斷基準，
    即若須犯罪行為及自首均須在新法施行前，於新法施行後裁
    判始有新法第2條第1項規定之適用。據此，經比較新、舊法
    結果，自應適用較有利於被告之法律即舊法關於自首必減之
    規定（最高法院95年5月23日第8次刑事庭會議決議及臺灣高
    等法院暨所屬法院因應新修正刑法施行座談會意見參照），
    故本件應依修正施行前之刑法第62條前段自首之規定，減輕
    其刑。
七、綜合上開各節，本件事證明確，被告犯行堪以認定。核被告
    丙○○所為，係犯刑法第277條第2項前段之傷害致死罪，查
    被告於犯罪未發覺前向警方自首，接受裁判，應依自首之規
    定減輕其刑。
八、原審法院認被告犯行事證明確，予以論科固非無見，惟查本
    案係被告自首已如前述，又其犯罪時間，係在中華民國96年
    4月24 日以前，所犯本案之罪，合於減刑條件，原審疏未詳
    查，依法減輕其刑，自有違誤，被告上訴意旨否認有毆打被
    害人，雖無可取，然原判決既有上揭可議之處，自應由本院
    將該原判決撤銷改判。爰審酌被告雖於本件案發後即速於95
    年3月25日與被害人家屬達成和解，並賠償被害人家屬新臺
    幣301萬元（見卷附和解書及支票影本各1紙，原審卷第23頁
    ），而被害人家屬甲○○到庭表示：被告很有誠意與伊等和
    解，對於本案沒有意見等語（見原審卷第116頁），然被告
    僅因行車細故，即將被害人自車上拉下，重擊被害人頭部、
    腳踹被害人，顯示其毫不尊重他人生命、身體法益，逞兇鬥
    狠之行徑惡性非輕，且僅承認部分犯行，否認傷害致死犯行
    ，難認確有悔意，又其所為導致被害人死亡之結果，造成被
    害人家屬精神上無可挽回之遺憾等情狀，量處有期徒刑陸年
    。檢察官雖求處有期徒刑15年，惟被告已與被害人家屬達成
    和解，並已賠償被害人家屬新臺幣301萬元，又屬自首應依
    法減輕其刑，故本院認對被告量處如主文所示之刑已罰當其
    罪，附此敘明。又其犯罪時間，係在中華民國96年4月24日
    以前，被告自首接受裁判，所犯本案之罪，合於減刑條件，
    減為有期徒刑參年。
據上論斷，應依刑事訴訟法第三百六十九條第一項前段、第三百
六十四條、第二百九十九條第一項前段、刑法第二百七十七條第
二項前段、第二條第一項、修正前刑法第六十二條、中華民國九
十六年罪犯減刑條例第二條第一項第三款、第六條，判決如主文
。
本案經檢察官羅清溪到庭執行職務。
中　　華　　民　　國　　96　　年　　8 　　月　　28　　日
                  刑事第三庭    審判長法　官  陳義仲
                                      法　官  蘇清水
                                      法　官  宋明蒼
以上正本證明與原本無異。
如不服本判決，應於判決送達後十日內向本院提出上訴狀，其未
敘述理由者並應於提出上訴狀後十日內向本院補提理由書（應附
繕本)。
                                      書記官  蔡蘭櫻
中　　華　　民　　國　　96　　年　　8 　　月　　28　　日
附錄本案論罪科刑法條全文：
刑法第277條：（普通傷害罪）
傷害人之身體或健康者，處三年以下有期徒刑、拘役或一千元以
下罰金。
犯前項之罪因而致人於死者，處無期徒刑或七年以上有期徒刑；
致重傷者，處三年以上十年以下有期徒刑。
